【裁判字號】    98,台上,437
【裁判日期】    980122
【裁判案由】    違反毒品危害防制條例
【裁判全文】
最高法院刑事判決              九十八年度台上字第四三七號
上  訴  人  甲○○
選任辯護人  許龍升律師
上  訴  人  丁○○
            乙○○
上 列一 人
選任辯護人  萬維堯律師
上  訴  人  丙○○
            戊○○
上列上訴人等因違反毒品危害防制條例案件，不服台灣高等法院
高雄分院中華民國九十七年十月十七日第二審判決（九十七年度
上訴字第一０五六號，起訴案號：台灣屏東地方法院檢察署九十
五年度偵字第四四七０、六０四五、六二三七、六二七七號），
提起上訴，本院判決如下：
    主  文
原判決關於甲○○、丁○○部分均撤銷，發回台灣高等法院高雄
分院。
其他上訴駁回。
    理  由
一、撤銷（甲○○、丁○○）部分
本件原判決撤銷第一審關於其附表一(一)編號 1所示上訴人丁○○
連續販賣第一級毒品、附表一(一)編號 2共同連續販賣第二級毒品
之科刑判決，改判論處丁○○連續販賣第一級毒品罪刑（即原判
決附表一(一)編號 1，處無期徒刑，褫奪公權終身）；並以第一審
論處丁○○如該附表一(一)編號 3至14販賣第一級毒品、該附表一
(一)編號15、16販賣第二級毒品罪刑（共十四罪，均處無期徒刑，
褫奪公權終身），及論處上訴人甲○○共同連續販賣第一級毒品
罪刑（處無期徒刑，褫奪公權終身）之判決，為無不合，予以維
持，駁回甲○○及丁○○此部分在第二審之上訴，固非無見。
惟查：（一）有罪判決書之事實一欄，為判斷其適用法律當否之
準據，法院應將依職權認定與論罪科刑有關之事實，翔實記載，
然後於理由內逐一說明其憑以認定之證據，並使事實認定與理由
說明，互相適合，方為合法。倘事實認定與理由說明，不相一致
，或事實與理由之記載，前後齟齬，按諸刑事訴訟法第三百七十
九條第十四款後段規定，均屬判決理由矛盾之當然違背法令。本
件第一審判決事實欄之附表二(三)丁○○（或與戊○○共同）犯罪
部分，其中編號 3、4、6（二次）係丁○○販賣第一級毒品海洛
因，編號1（三次）、5（二次）、19（二次）係丁○○販賣第二
級毒品甲基安非他命（下稱安非他命），編號 2係丁○○同時販
賣海洛因與安非他命。第一審判決認丁○○以上多次販賣海洛因
、多次販賣安非他命之行為，皆發生在民國九十五年六月三十日
刑法修正施行前，乃基於概括犯意為之，為連續犯，各從一重依
連續販賣第一級毒品、連續販賣第二級毒品罪處斷（即第一審判
決附表一(一)編號1、2之二罪）。原判決撤銷第一審關於此部分判
決，認丁○○所犯以上各罪，因有想像競合犯及連續犯之裁判上
一罪關係，應全部從一重論以連續販賣第一級毒品罪（即原判決
附表一(一)編號 1之罪，依其沒收販毒所得財物新台幣『下同』一
萬五千五百元，及五千元觀之，該一萬五千五百元似係原判決附
表二(三)編號2、3、4、6之合計數額，五千元係編號1、5、19之合
計數額），則基於從刑附隨主刑之原則，主刑既祇有一罪，從刑
亦僅能為一次宣告。然原判決於其附表一(一)編號 2之「沒收」欄
，竟重覆諭知沒收丁○○所有0000000000號與0000000000號行動
電話，自有未合。且依上揭說明，原判決將「附表二(三)編號1、5
、19」與「附表二(三)編號2、3、4、6」依裁判上一罪關係從一重
論以一罪，卻於「罪名及宣告刑」欄說明「（係附表二(三)1、2、
5…）」，即將編號1、5、19載為編號1、2、5，即與附表二(三)之
說明不相符合，有判決理由矛盾之違法。（二）依九十二年二月
六日修正公布，同年九月一日起施行之刑事訴訟法第一百五十九
條之三規定，被告以外之人於審判中有死亡身心障礙致記憶
喪失或無法陳述滯留國外或所在不明而無法傳喚或傳喚不到
到庭後無正當理由拒絕陳述之任一情形，而其前於檢察事務官、
司法警察官或司法警察調查中所為陳述，經證明具有可信之特別
情況，且為證明犯罪事實之存否所必要者，得為證據。是依該條
規定，被告以外之人於檢察事務官、司法警察（官）調查時所為
審判外陳述，係屬傳聞證據，依同法第一百五十九條第一項規定
，本無證據能力，必因其嗣於審判中有上開實際不能到庭，或到
庭不能（願）陳述，以接受交互詰問情形，而其先前審判外之陳
述具備「可信性」及「必要性」二要件，始例外得認為有證據能
力。證人陳文斌、蔡天宏、鄭志慶（以上三人與丁○○有關），
及黃順明、謝恆生（以上二人與甲○○有關）經第一審傳喚，皆
已收受送達（見第一審回證卷(一)第六十二、六十六頁），而未到
庭作證，與所在不明無法傳喚或傳喚不到之情形不符，即與刑事
訴訟法第一百五十九條之三規定情形不同，原判決竟以此五位證
人於警詢曾表示不願當庭指證上訴人，遽認彼等警詢陳述依刑事
訴訟法一百五十九條之三規定，即得作為證據（原判決第九頁第
十四行以下），自有可議。（三）被告之反對詰問權，屬憲法第
八條第一項規定「非由法院依法定程序不得審問處罰」之正當法
律程序所保障之基本人權及第十六條所保障之基本訴訟權，自不
容任意剝奪，是除該陳述人有上揭死亡、或身心障礙致記憶喪失
或無法陳述、或滯留國外或所在不明而無法傳喚或傳喚不到、或
到庭後無正當理由拒絕陳述、或當事人捨棄傳喚者外，均應於審
判中傳喚該陳述人到庭使被告或其辯護人有行使反對詰問權之機
會，否則，上開所稱得為證據之「被告以外之人於偵查中向檢察
官所為之陳述」，仍不得作為判斷之依據。丁○○曾聲請傳喚所
有相關證人對質詰問（原審卷一第二一七頁）。其中陳文斌、蔡
天宏、鄭志慶之證言，與丁○○犯原判決附表二(三)編號3、4之罪
有關（鄭志慶之警詢陳述見原判決九十五頁），原審於傳喚未到
後，即認無需再行傳喚、拘提調查，致丁○○或其辯護人無行使
反對詰問權之機會，有應於審判期日調查之證據，未予調查之違
法。（四）原判決認定丁○○於附表二(三)編號19、20、21之九十
五年六月二日、同年六月三日、同年八月十七日、同年八月十七
日，共四次販賣安非他命予李惠生（原判決第七十六頁），卻引
據李惠生於「九十五年一月四日」為警查獲時證稱其於九十五年
一月四日為警查扣之毒品購自丁○○等證言，作為丁○○此部分
犯罪之證據（原判決第一０一頁其餘證據所在位置欄）。該等
證據發生之時間，係在丁○○本件犯罪半年之前，能否為證明丁
○○犯罪之適切證據，亦非無疑。原審在攸關犯罪事實之認定及
上訴人涉犯罪名成立與否之重要事項，尚未澈查剖析釐清前，即
行判決，難謂無證據調查未盡之違法。以上或係上訴意旨所指摘
，或為本院得依職權調查之事項，應認原判決關於丁○○、甲○
○部分有撤銷發回更審之原因。原判決不另諭知其二人無罪部分
，基於審判不可分關係，應併予發回。原判決附表二(三)編號7、8
、12、13認定丁○○犯罪時間為九十五年七月十九日、同年七月
二十日、同年八月二十五日、同年八月二十九日（原判決第七十
五頁），然所憑證據，即其與證人趙國振電話通聯之時間卻誤載
為「九十六年七月十九日」、「九十六年七月二十日」、「九十
六年八月二十五日」、「九十六年八月二十九日」（原判決第九
十七頁C、D，九十八頁H、I），案經發回，宜併注意更正之。
二、駁回（乙○○、丙○○、戊○○）部分
按刑事訴訟法第三百七十七條規定，上訴於第三審法院，非以判
決違背法令為理由，不得為之。是提起第三審上訴，應以原判決
違背法令為理由，係屬法定要件。如果上訴理由書狀並未依據卷
內訴訟資料，具體指摘原判決不適用何種法則或如何適用不當，
或所指摘原判決違法情事，顯與法律規定得為第三審上訴理由之
違法情形，不相適合時，均應認其上訴為違背法律上之程式，予
以駁回。本件原判決綜合全部卷證資料，認上訴人乙○○、丙○
○、戊○○有其事實欄所載之犯行，已詳敘所憑之證據與認定之
理由。就乙○○、丙○○、戊○○否認犯罪之所辯，認不足採信
，於理由內予以指駁、說明甚詳。因而維持第一審論處乙○○共
同連續販賣第一級毒品，累犯罪刑（處有期徒刑十二年，褫奪公
權八年），丙○○連續販賣第一級毒品罪刑（處有期徒刑十五年
，褫奪公權八年），戊○○共同連續販賣第二級毒品（處有期徒
刑十年，褫奪公權六年）、共同販賣第一級毒品（處期徒刑十六
年，褫奪公權八年）、共同販賣第一級毒品（處有期徒刑十六年
，褫奪公權八年），共三罪刑（定應執行有期徒刑十八年，褫奪
公權八年）之判決，駁回其三人在第二審之上訴。從形式上觀察
，並無足以影響判決結果之違法情形存在。乙○○上訴意旨略稱
：原判決未說明依何證據認定乙○○與甲○○共同基於概括犯意
，取得或販賣海洛因，證人賴曉平未能確認交易金額，證人柯進
貴對交易地點前後供述不同，此二證人於警詢、偵查中所供均出
於心理壓力及脫免己罪，顯乏可信性，原判決採為論罪基礎，自
有違誤；乙○○使用之手機未與任何購毒者聯絡，甲○○之手機
也沒有乙○○接聽電話之紀錄，原判決於無確切證據下，冒然認
定乙○○販賣三次，於法有違。丙○○、戊○○共同上訴意旨略
以：證人陳文斌、蔡天宏、鄭志慶、胡文耀、黃順明、謝恒生等
六人於檢察官偵查時固已具結作證，然原審未窮盡一切方法傳喚
彼等於審判中接受詰問，所為陳述自無證據能力，原判決又未敘
明此等陳述如何適為證據，即行採納，有判決理由不備等違法。
丙○○上訴意旨又稱：原判決認證人蘇振源、莊璧福於第一審所
證不足採信，已有違誤，且蘇振源與丙○○之九十五年四月十九
日、同年月二十三日監聽譯文，或未提及購買毒品數量、價格，
或與購買毒品無涉，遽為認定犯罪之證據，亦屬理由不備。戊○
○上訴意旨又謂：證人黃瑞吉於偵查、第一審所供前後不一，原
判決未予究明，即採為判決基礎，就證人黃建彰不一致之供述，
徒稱係恐遭報復而為迴護戊○○之詞，即不予採信，有判決理由
不備之違法各云云。惟依卷內證據資料觀之，陳文斌、蔡天宏、
鄭志慶、胡文耀、黃順明、謝恒生等六位證人，祇與丁○○、甲
○○有關，而與乙○○、丙○○、戊○○無何關聯，故原判決並
未採此六人之陳述為乙○○等三人犯罪之證據，況乙○○等三人
皆未於事實審聲請傳喚此六人為證，執此指摘，自非適法。又犯
罪事實之認定，證據之取捨及其證明力如何，乃事實審法院自由
判斷之職權，如其取捨不違背經驗法則與論理法則，即不得指為
違法，而據為上訴第三審之理由。原判決採信證人賴曉平、蘇振
源、莊璧福、黃瑞吉、黃建彰不利於乙○○等三人之供述，不採
彼等於審判中有利其三人之陳述，已說明本於調查所得心證，分
別定其取捨而為事實判斷之理由。所為論斷，核無違背客觀存在
之經驗法則與論理法則，自屬事實審採證、認事之適法職權行使
，不容任意指摘。再證人之供述前後稍有不符或相互間有所歧異
，究竟何者為可採，事實審法院非不可本於經驗法則與論理法則
，斟酌其他情形，作合理之比較，定其取捨，若其基本事實之陳
述與真實性無礙時，仍非不得予以採信，非謂一有不符或矛盾，
即認其全部均不可採信；因之，證人之供述前後縱有出入，事實
審法院依憑證人前後之供述，斟酌其他證據，本於經驗法則與論
理法則，取其認為真實之一部，作為論罪之證據，自屬合法。證
人柯進貴對交易地點等細節前後供述雖略有出入，然就當日由甲
○○囑由乙○○販賣交付海洛因予伊之基本事實陳述，仍相一致
，原判決綜合卷內電話通訊監察紀錄等一切相關證據，予以採信
，認定乙○○與甲○○共同連續販賣海洛因三次，並無違法可言
。乙○○等三人其餘上訴意旨，係就屬原審採證、認事職權之適
法行使及原判決已說明事項，徒憑己見，任意指摘為違法，且仍
為單純事實之爭執，均非適法之第三審上訴理由。應認其等上訴
違背法律上之程式，予以駁回。
據上論結，應依刑事訴訟法第三百九十五條前段、第三百九十七
條、第四百零一條，判決如主文。
中    華    民    國  九十八  年    一    月  二十二  日
                      最高法院刑事第十二庭
                          審判長法官  石  木  欽
                                法官  洪  佳  濱
                                法官  呂  丹  玉
                                法官  段  景  榕
                                法官  邱  同  印
      本件正本證明與原本無異
                                      書  記  官
中    華    民    國  九十八  年    二    月    五    日
                                                     Ｍ


司法院資訊處製作；財團法人民間司法改革基金會備份。
